【裁判字號】    98,訴,1209
【裁判日期】    990818
【裁判案由】    分配表異議之訴
【裁判全文】
臺灣臺北地方法院民事判決              98年度訴字第1209號
原      告  妙得可國際事業有限公司
法定代理人  周芳美
訴訟代理人  周進文律師
被      告  鄧嬌綺
被      告  振誠營造股份有限公司
法定代理人  顏志成
上二人共同
訴訟代理人  陳鎮律師
上二人共同
複代理人    周以青
上列當事人間請求分配表異議之訴事件，本院於民國99年7月21
日言詞辯論終結，判決如下：
    主  文
被告鄧嬌綺與被告振誠公司於97年8月12日所為之權利質權設定
行為，應予以撤銷。
本院97年度執字第100029號強制執行事件，於98年4月30日所製
作之分配表，就分配表次序2、8、10、11所列被告鄧嬌綺應受分
配之債權，均應予剔除。
訴訟費用由被告負擔。
    事實及理由
壹、程序方面：
    按請求之基礎事實同一者、或不甚妨礙被告之防禦及訴訟之
    終結者，縱於訴狀送達後，原告仍得將原訴變更或追加他訴
    ，無須得被告同意，民事訴訟法第255條第1項第2、7款分別
    定有明文。本件原告起訴時主張臺灣臺北地方法院民事執行
    處於民國98年4月30日作成之分配表（見原證一），其內所
    記載被告鄧嬌綺對訴外人振誠營造股份有限公司（下稱振誠
    公司）有如分配表所示債權，惟被告鄧嬌綺對振誠公司實無
    新臺幣（下同）850萬元之本票債權存在，振誠公司將其對
    訴外人璞真建設股份有限公司（下稱璞真公司）之工程款債
    權於450萬元範圍內提供予被告鄧嬌綺設定質權，顯係通謀
    虛偽而為意思表示，對原告應不生效力，自應將前開債權自
    分配表內剔除，遂依強執制執行第39條、第41條規定，提起
    本件分配表異議之訴，所為應受判決事項之聲明：臺灣臺北
    地方法院97年度執字第100029號強級執行事於98年4月30日
    函所檢附之分配表，所列債權人即被告鄧嬌綺就分配表次序
    2、分配表次序8、分配表次序10、分配表次序11之分配金額
    ，均應予剔除等語。嗣於訴狀送達後，原告另於本院98年9
    月1日具狀為訴變更追加（見本院卷(一)第79頁），除追加振
    誠公司為本案共同被告外，復主張被告鄧嬌綺對於被告振誠
    公司縱使有債權存在，然該等債權發生於96年11起至97年6
    月之期間，被告間並未有設定權利質權之約定，而被告振誠
    公司係遲於97年5、6月間停止支付原告在內等協力商廠工程
    款後，始於97年8月12日以設定質權方式處分予被告鄧嬌綺
    ，顯然有害及債權人之受償，原告自亦得撤銷被告間之權利
    質權設定行為，所為應受判決事項之聲明則變更為：
    (一)被告鄧嬌綺與被告振誠公司於97年8月12日所為之權利質
      權設定行為，應予以撤銷；(二)臺灣臺北地方法院97年度執
      字第100029號強級執行事於98年4月30日函所檢附之分配
      表，所列債權人即被告鄧嬌綺就分配表次序2、分配表次
      序8、分配表次序10、分配表次序11之分配金額，均應予
      剔除等語。經核，原告前揭所為追加被告振誠公司及變更
      訴之聲明之主張，其基礎事實仍以被告振誠公司及被告鄧
      嬌綺間所為權利質權設定之行為是否有效之事實為據，在
      社會生活上可認為相關連，且就原請求之訴訟及證據資料
      ，於審理繼續進行在相當程度範圍內具有一體性，對於被
      告之防禦及訴訟之終結亦無重大不利益，屬於基於同一事
      實之聲明追加、變更，雖被告振誠公司、鄧嬌綺對訴訟之
      追加變更表示不同意（見本院卷(二)第21頁），然揆諸前揭
      法條規定，仍應准許原告所為訴之追加、變更。
貳、實體部分：
一、原告起訴主張：
    (一)原告前於97年間以其對被告振誠公司有工程款債權為由，
      向臺中地院聲請對振誠公司為假扣押，經該院於同年月10
      日作成97年度裁全字第5221號假扣押裁定准許之，其復於
      同年7月17日以該假扣押裁定為執行名義，在本院聲請對
      振誠公司為假扣押強制執行（案列97年度執全字第1805號
      ），本院於97年7月18日核發扣押命令，禁止被告振誠公
      司在94萬8128元及執行費7585元範圍內，對璞真公司收取
      工程款、估驗款、保留款、保固金、保證金等及其他一切
      債權或為其他處分，並禁止璞真公司對被告振誠公司清償
      。詎料，被告振誠公司於收受該執行命令後，竟仍於97年
      8月12日將其對璞真公司之工程款債權，於450萬元之範圍
      內設定質權予被告鄧嬌綺，且被告鄧嬌綺並於97年12月以
      其對被告振誠公司有本繫債權為由，向臺中地方法院聲請
      本票准予強制執行之裁定獲准，並以該本票裁定為執行名
      義，在本院聲請對被告振誠公司為強制執行。嗣經本院執
      行處於98年4月30日作成原證一分配表（下稱系爭分配表
      ），其內記載被告對振誠公司有如該分配表次序2、8、10
      、11所列之債權，惟該等債權均係發生於96年11月起至97
      年6月期間，被告振誠公司、鄧嬌綺於債權發生時，並未
      有設定權利質權之約定，而被告振誠公司於97年5、6月間
      停止支付原告之工程款及其後發生跳票支付不能之情況後
      ，始於97年8月12日將對璞真公司之工程款債權以設定權
      利質權方式處分以被告鄧嬌綺，造成全體債權人無法受償
      ，顯然有害及債權人之利益，原告自得依民法第244條規
      定，訴請撤銷被告振誠公司、鄧嬌綺於97年8月12日所為
      之權利質權設定行為。
    (二)又被告鄧嬌綺實為被告振誠公司之受僱人員，其存入被告
      振誠公司帳戶內之款項，資金來源主要係顏志成及訴外人
      柯麗雲所匯入，且依被告鄧嬌綺帳戶交易明細所載，僅有
      柯麗雲存入被告鄧嬌綺帳戶，該期間內被告鄧嬌綺則未將
      任何款項存入柯麗雲帳戶內，此已與一般借貸情形有異；
      況且由柯麗雲帳戶存入被告鄧嬌綺帳戶後，即由被告鄧嬌
      綺將款項轉存入被告振誠公司帳戶，則該消費借貸關係之
      當事人應為柯麗雲與被告振誠公司，被告鄧嬌綺並非貸與
      人，亦非被告振誠公司之債權人，被告振誠公司設定權利
      質權予被告鄧嬌綺顯與事實不符，是故被告鄧嬌綺對被告
      振誠公司實際上應無850萬元之本票債權存在，被告振誠
      公司將系爭工程款債權在450萬元範圍內提供予被告鄧嬌
      綺設定質權，應係渠等通謀虛偽而為意思表示，旨在阻止
      原告等債權人對被告振誠公司為強制執行，依強制執行法
      第51條第2項規定，被告振誠公司就執行標的所為之權利
      質權之設定處分，對原告而言並不生效力，即應將前開本
      票債權自分配表內剔除。
    (三)為此，爰依民法第244條及強制執行法第39條、第41條規
      定，提起本件分配表異議之訴等語。並聲明：
      1.被告鄧嬌綺與被告振誠公司於97年8月12日所為之權利
        質權設定行為，應予以撤銷。
      2.本院97年度執字第100029號強制執行事件，於98年4月
        30日所製作之分配表，就分配表次序2、8、10、11所列
        被告應受分配之債權，均應予剔除。
二、被告則以：
    (一)被告鄧嬌綺雖為被告振誠公司之財務管理人員，然其自93
      年8月1日迄今，仍擔任臺中縣慈明高級中學進修部兼任教
      師，教授成本會計、統計學、會計學及商業禮儀等科目，
      並受聘多家業及工商行號之會計顧問，是被告鄧嬌綺與被
      告振誠公司間之關係，不若一般僱傭關係之緊密。而被告
      振誠公司確實自94年6月21日起即陸續向被告鄧嬌綺借款
      ，以利營運之需，迄至94年11月30日止，被告鄧嬌綺總計
      出借1150萬元予被告振誠公司，借款方式則以被告鄧嬌綺
      設於玉山銀行大墩分行第0000-000-000000號帳戶及台灣
      銀行第000-000-00000-0號帳戶，轉帳至被告振誠公司指
      定之顏志成設於新光銀行忠明分行之第000-000-000000
      00號支票存款帳戶及大眾銀行台中分行第000-00-000000-
      0號綜合存款帳戶，且被告鄧嬌綺所借之1150萬元在借款
      與還款間循還互見，並延續至被告鄧嬌綺所稱之96年11月
      至97年5月間之借款932萬2887元。
    (二)至於被告鄧嬌綺借予被告振誠公司之款項，乃係被告鄧嬌
      綺於97年1月10日以其所有門牌號碼臺中市工業區38號11
      號建物，向臺灣企銀抵押借款650萬元，被告鄧嬌綺並於
      97年1月11日由臺灣企銀帳戶轉帳200萬元至被告振誠公司
      指定之顏志成設於大眾銀行帳戶，及於97年1月11日由臺
      灣企銀帳戶轉270萬元至被告鄧嬌綺自己之玉山銀行帳戶
      ，嗣被告振誠公司再於97年1月14日由該玉山銀行帳戶各
      轉帳100萬元及170萬元至被告振誠公司指定之顏志成設於
      新光銀行及大眾銀行帳戶。另被告鄧嬌綺於97年7月23日
      將上開門牌號碼以1100萬元出售給第三人朱瑞忠，被告鄧
      嬌綺將所收價款中之一張100萬元支票，存入被告鄧嬌綺
      之玉山銀行帳戶，97年8月18日及20日兌現後，被告鄧嬌
      綺按被告振誠公司與證人柯麗雲於98年8月22日所簽訂清
      償債務備忘錄，於同日匯予證人柯麗雲200萬元以清償被
      告振誠公司對證人柯麗雲之部分借款。是以被告鄧嬌綺借
      貸予被告振誠公司之款項，不僅未與證人柯麗雲重複，且
      至少有670萬元之金額（計算式：270萬＋100萬＋170萬＋
      200萬＝670萬），亦較系爭權利質權擔保之債權金額為多
      。故被告振誠公司與被告鄧嬌綺間之借款債權既屬真實，
      兩造間權利質權設定亦係出於雙方真意，且未有妨礙執行
      效果，原告自不得提起撤銷詐害債權之訴。
    (三)又被告振誠公司將其對璞真公司之工程款債權設定質權予
      被告鄧嬌綺之時間係97年8月12日，設定當時原告向鈞院
      民事執行處於97年7月18日所聲請核發之北院隆97執全字
      第1805號執行命令，其扣押被告振誠公司之工程款債權僅
      為94萬8128元及執行費7585元，合計為95萬5713元，故於
      此範圍以外之工程款債權，自不在前開執行命令效力所及
      ，被告振誠公司仍得自由處分。而系爭質權設定當時，被
      告振誠公司預估對璞真公司之工程款債權至少有550萬元
      ，扣除上開執行命令所扣押之95萬5713元，被告振誠公司
      認仍有450餘萬可自由處分之工程款債權，是被告振誠公
      司與被告鄧嬌綺所簽權利質設定契約書，乃限定在該可自
      由處分之450餘萬元工程款債權範圍內，且被告振誠公司
      為顧及在收受上開執行命令以迄系爭質權設定日之期間，
      或可能又遭扣押，為免與被告日後之質權設定糾紛，乃於
      權利質權設定契約第3條但書約定，如其可自由處分之金
      額不及450萬元，則以訂約日97年8月12日實際可自由處分
      之金額為準。又依鈞院民事執行處於98年4月30日就97 年
      度執字第100029號強制執行事件所作成之系爭分配表記載
      內容可知，該執行事件扣押對被告振誠公司對第三執行債
      權人璞真公司之工程款債權為292萬6303元，是被告鄧嬌
      綺所取得之質權為為被告振誠公司可自由處分之197萬590
      元範圍內（計算式為：292萬6303元－95萬5713元＝197萬
      590元），應屬有效。
    (四)並聲明：原告之訴駁回。
三、兩造所不爭執之事實：
    (一)原告前於97年間以其對振誠公司有工程款債權為由，向臺
      中地院聲請對振誠公司為假扣押，經該院於同年月10日作
      成97年度裁全字第5221號假扣押裁定准許之，其復於同年
      7月17日以該假扣押裁定為執行名義，在本院聲請對振誠
      公司為假扣押強制執行（案列97年度執全字第1805號），
      本院於97年7月18日核發扣押命令（下稱Ａ扣押命令），
      禁止振誠公司在94萬8128元及執行費7585元範圍內，對璞
      真公司收取工程款、估驗款、保留款、保固金、保證金等
      及其他一切債權或為其他處分，並禁止璞真公司對振誠公
      司清償。璞真公司業於同年月24日收受該扣押命令，並於
      同年11月3日函覆本院執行處，略謂其已扣押95萬5713元
      ，並通知振誠公司在案。原告於97年12月10日撤回本件假
      扣押之執行程序，本院於同年月19日致函原告，說明因有
      他案債權人併案執行，故上開扣押命令不予撤銷。
    (二)振誠公司於97年8月12日將其對璞真公司之工程款債權，
      於450萬元之範圍內設定質權予被告，以擔保其對被告所
      負借款債務640萬3779元之清償，並於97年8月13日以存證
      信函對璞真公司為設定質權之通知。
    (三)訴外人三發製網股份有限公司（下稱三發公司）於97年9
      月間以其對振誠公司有工程款債權為由，向臺中地院聲請
      對振誠公司為假扣押，經該院於同年月8日作成97年度裁
      全字第6797號假扣押裁定准許之，其復於同年9月16日以
      該假扣押裁定為執行名義，在臺中地院聲請對振誠公司為
      假扣押強制執行（案列97年度執全字第3155號），該院以
      裁定將該執行案件移送本院（案列97年度執全字第2615號
      ），本院於97年10月20日核發扣押命令（下稱Ｂ扣押命令
      ），禁止振誠公司在36萬8676元及執行費2950元範圍內，
      對璞真公司收取工程款債權或為其他處分，並禁止璞真公
      司對振誠公司清償。璞真公司業於同年月23日收受該扣押
      命令。
    (四)原告於97年間在臺中地院對訴外人振誠公司、顏志成提起
      訴訟，請求振誠公司、顏志成給付工程款85萬2015元，並
      獲勝訴判決在案（案列97年度建字第133號），振誠公司
      、顏志成不服提起上訴，嗣雙方於97年12月9日成立訴訟
      上和解，約定振誠公司、顏志成應給付原告85萬2015元在
      案（案列臺灣高等法院臺中分院97年度建上易字第37號）
      。
    (五)原告於97年10月間持前開臺中地院97年度建字第133號勝
      訴判決為執行名義，在本院聲請對振誠公司為強制執行（
      案列97年度執字第100029號），本院於97年11月27日核發
      扣押命令（下稱Ｃ扣押命令），禁止振誠公司在85萬2015
      元，及自97年8月29日起至清償日止，按年息百分之5計算
      之利息之範圍內，對璞真公司收取工程款、估驗款、保留
      款、保固金、保證金等及其他一切債權或為其他處分，並
      禁止璞真公司對振誠公司清償；璞真公司業於同年月31
      日收受該扣押命令。
    (六)被告於97年10月間以其對振誠公司有本票債權為由，向臺
      中地院聲請本票准予強制執行之裁定，經該院於同年月16
      日作成97年度司票字第9081號裁定准許之。其嗣於同年12
      月間以該本票裁定為執行名義，在本院聲請對振誠公司為
      強制執行（案列97年度執字第120712號），該案嗣併入本
      院97年度執字第100029號案件辦理。
    (七)本院執行處於97年12月19日對璞真公司核發本院隆97執字
      第100029號支付轉給命令，命璞真公司將其依Ａ、Ｂ、Ｃ
      扣押命令所扣押之工程款向本院為支付；璞真公司乃於98
      年2月6日將金額各為95萬5173元、197萬1130元之支票檢
      送到院。
    (八)訴外人莊滄榮即大綺工程行於97年11月間在臺中地院聲請
      對振誠公司核發支付命令，經該院於同年月18日作成97年
      度司促字第41854號支付命令准許之。其嗣於98年1月間以
      該支付命令為執行名義，在臺中地院聲請對振誠公司為強
      制執行（案列98年度執字第1924號），該院以裁定將該執
      行案件移送本院（案列98年度司執字第12531號），本院
      並於98年2月18日核發扣押命令，禁止振誠公司在56萬
      8388元，及自97年11月21日起至清償日止，按年息5％計
      算之利息、督促程序費用1000元、執行費4547元之範圍內
      ，對璞真公司收取工程款債權或為其他處分，並禁止璞真
      公司對振誠公司清償；璞真公司業於同年月20日收受該扣
      押命令。又該案嗣併入本院97年度執字第100029號案件辦
      理。
    (九)本院執行處於98年4月30日作成分配表（見原證一），且
      指定同年5月26日為分配期日，原告於同年5月8日對該分
      配表編號2、8、10、11所列被告之債權提出異議，並於98
      年5月20日提起本件分配表異議之訴。
四、本件兩造爭執之要旨：
    (一)被告鄧嬌綺對振誠公司是否有本票債權850萬元存在？
    (二)原告主張被告鄧嬌綺與被告振誠公司於97年8月12日所為
      之權利質權設定行為，應予以撤銷，是否有理？
      1.該權利質權之設定，是否有害於債權人？
      2.該權利質權之設定，是否基於被告鄧嬌綺與被告振誠公
        司通謀虛偽之意思表示所為？
    (三)原告主張「本院97年度執字第100029號強制執行事件，於
      98年4月30日所製作之分配表，就分配表次序2、8、10、
      11所列被告應受分配之債權，均應予剔除」，是否有理？
五、得心證之理由：
    (一)被告鄧嬌綺對振誠公司是否有本票債權850萬元存在？
      1.按「稱消費借貸者，謂當事人一方移轉金錢或其他代替
        物之所有權於他方，而約定他方以種類、品質、數量相
        同之物返還之契約」、「借用人應於約定期限內，返還
        與借用物種類、品質、數量相同之物，未定返還期限者
        ，借用人得隨時返還，貸與人亦得定一個月以上之相當
        期限，催告返還」，民法第474條第1項及第478條分別
        定有明文。
      2.次按「主張法律關係存在之當事人，須就該法律關係所
        具備之要件事實負舉證責任，倘不能盡其舉證責任時，
        即應承受不利益之結果，此觀民事訴訟法第277條之規
        定自明。又證據之證明力由法院自由判斷之，苟係基於
        普通日常生活之經驗，而非違背客觀上應認為確實之定
        則者，即屬合於經驗法則，不容當事人任意指摘」，最
        高法院97年台上字第1401號裁判要旨可資參照。被告鄧
        嬌綺抗辯伊與被告振誠公司有本票債權850萬元存在，
        係因被告鄧嬌綺借款予被告振誠公司之故，依前開舉證
        責任分配之原則，被告鄧嬌綺自應就該借貸契約存在之
        事實負舉證責任。
      3.被告鄧嬌綺抗辯伊對被告振誠公司有借款債權，並非可
        取，理由如下：
        (1)按「民事訴訟如係由原告主張權利者，應先由原告負
          舉證之責，若原告先不能舉證，以證實自己主張之事
          實為真實，則被告就其抗辯事實即令不能舉證，或其
          所舉證據尚有疵累，亦應駁回原告之請求」最高法院
          17年上字第917號判例意旨可資參照。本件被告鄧嬌
          綺主張伊對被告振誠公司有借款債權存在，自應對該
          借款之事實負舉證責任，依前開判例要旨，如被告鄧
          嬌綺不能舉證以證實其主張借款事實存在為真實，縱
          原告所舉證據尚有疵累，亦不能認為被告鄧嬌綺與被
          告振誠公司借款債權存在。
        (2)關於被告鄧嬌綺對被告振誠公司究竟尚有多少借款債
          權，被告鄧嬌綺前後陳述不一：
          依被告鄧嬌綺提出與被告振誠公司權利質權設定契約
          書上記載「...一出質人（被告振誠公司）為擔保其
          對質權人（被告鄧嬌綺）所負新臺幣6,403,779元之
          借款本金債務，特提供後開權利（下稱質物）設定質
          權予質權人...三本契約之質物為出質人所承包璞真
          建設股份有限公司『勤美綠緣道大樓』尚未領取之修
          繕工程款債權，其中可自由處分之金額為4,500,000
          元。但如出質人可自由處分之金額不及4,500,000元
          ，則以本訂約日實際可自由處分之金額為準...」（
          本院卷(一)19頁），可見由該權利質權設定契約書觀之
          ，被告鄧嬌綺主張伊對被告振誠公司共有640萬3779
          元之借款債權；惟被告鄧嬌綺復提出書狀稱：...上
          開借款期間振誠公司陸續已償還部分款項，截至目前
          借款未償金額為850萬元（本院卷(一)37頁），又主張
          借款債權為850萬元；復主張：「...(四)綜上可知，被
          告鄧嬌綺借給被告振誠公司之借款，不僅未與證人柯
          麗雲之借款重複，且被告鄧嬌綺對被告振誠公司之借
          款，至少有670萬元...」（本院卷(三)33頁）；被告鄧
          嬌綺99年5月17日提出民事補充理由三狀，復提出四
          份借款明細表，分別統計被告振誠公司尚有未還借款
          285萬6490元（本院卷(三)66頁）、1909萬6977元（本
          院卷(三)91頁）、5011萬9788元（本院卷(三)216頁，計
          算式：5412萬0000-000萬2771）、3265萬3958元（本
          院卷(三)381頁，計算式：3950萬0000-000萬8772 ），
          將被告鄧嬌綺所提前開明細表被告振誠公司未還款項
          相加，竟高達1億472萬7213元，則被告鄧嬌綺對於被
          告振誠公司究竟有多少借款債權，被告鄧嬌綺前後陳
          述不一，尚難採信。
        (3)關於被告鄧嬌綺究竟貸予被告振誠公司多少款項，被
          告振誠公司又返還多少款項，被告鄧嬌綺前後陳述不
          一：
          被告鄧嬌綺先提出書狀陳稱：...被告鄧嬌綺自94年6
          月21日起開始陸續借款予被告振誠公司，迄94年11
          月30日止，前後共計1150萬元（本院卷(二)22頁），並
          提出借款明細（本院卷(二)26頁）、存摺影本或存摺封
          面影本為證（本院卷(二)27-40頁）；惟99年5月17日提
          出民事補充理由三狀，復提出四份借款明細表，分別
          統計被告振誠公司94年6月21日起至97年11月27日止
          陸續向被告鄧嬌綺之借款為939萬（本院卷(三)66頁）
          、2540萬5399元（本院卷(三)91頁）、5412萬2559元（
          本院卷(三)216頁）、3950萬2730元（本院卷(三)381頁）
          ，總計高達1億2842萬688元，被告鄧嬌綺前後所言差
          異過大，尚難採信。
        (4)衡酌被告鄧嬌綺係公司之會計，是否能貸予被告振誠
          公司上億元之資金，已屬可疑；況且，縱有被告鄧嬌
          綺帳戶資金流向被告振誠公司帳戶之事實，但被告鄧
          嬌綺既負責被告振誠公司之資金調度，則該調度而來
          之金錢究係基於何種法律關係，調度資金之當事人又
          為何，被告鄧嬌綺均未予以說明；又振誠公司之法定
          代理人顏志成亦無法說明究竟積欠被告鄧嬌綺多少金
          額；再者，被告鄧嬌綺陳稱：借款係由顏志成代表振
          誠公司來借，當時利息約定為萬分之五，伊匯錢給振
          誠公司是扣掉利息再匯，只有一張支票擔保等語（本
          院卷(二)57頁），如被告鄧嬌綺所言屬實，則被告振誠
          公司返還借款時，應返還整數之借款，然觀被告振誠
          公司所匯予被告鄧嬌綺者，多非整數（舉例如本院卷
          (三)419頁，97年4月9日顏志成匯入29萬3000元、97年4
          月10日匯入1萬1700元、4月23日顏志成匯入12萬7067
          元等等），衡以常情，尚難認為係返還借款；又匯款
          之原因，尚非借貸乙途，可能為贈與、清償、借用帳
          戶，受任款項之交還等等，觀被告鄧嬌綺提出之諸多
          個人筆記資料，係代墊款項，而代墊款項更不可能預
          扣利息而匯出，可見被告鄧嬌綺所言難認可採；，從
          而，尚難以被告鄧嬌綺與被告振誠公司之帳戶間有資
          金往來，認定被告鄧嬌綺有借款予被告振誠公司之事
          實。
        (5)被告鄧嬌綺陳稱：系爭權利質權設定契約書係被告振
          誠公司與被告鄧嬌綺於97年8月12日所簽訂，被告振
          誠公司係於97年8月28日下午3點召開債權人會議，會
          後多名債權人表示就被告振誠公司之財產聲請強制執
          行，惟礙於強制執行程序冗長，且需耗費執行費用，
          債權人多所抱怨，被告振誠公司乃徵得被告鄧嬌綺之
          同意，由其日後聲請強制執行分配所得之款項中，部
          分分配與原聲請強制執行之債權人（本院卷(三)65頁）
          ，可見被告鄧嬌綺參與分配係與部分債權人協議後，
          代其他債權人為之，如被告鄧嬌綺有對被告振誠公司
          數百萬元甚或上億元之借款債權，其他債權人可分得
          之比例甚微，被告鄧嬌綺又如何代其他債權人參與分
          配？更足以認定被告鄧嬌綺主張有借款債權，尚非可
          取。
    (二)原告主張被告鄧嬌綺與被告振誠公司於97年8月12日所為
      之權利質權設定行為，應予以撤銷，是否有理？
      1.該權利質權之設定，是否有害於債權人？
        (1)按「債權人所為之無償行為，有害及債權者，債權人
          得聲請法院撤銷之」、「債務人所為之有償行為，於
          行為時明知有損害於債權人之權利者，以受益人於受
          益時亦知其情事者為限，債權人得聲請法院撤銷之」
          民法第244條第1項、第2項分別定有明文。
        (2)第按「債務人以其所有之不動產設定抵押權，同時向
          他人借貸款項，其設定抵押權之行為，固屬有償行為
          ，若先有債權之存在而於事後為之設定抵押權者，如
          無對價關係，即屬無償行為。倘有害及債權，則債權
          人自得依民法第244條第1項之規定以撤銷之」，最高
          法院51年台上字第3528號判例要旨可資參照。
        (3)被告鄧嬌綺未能舉證其與被告振誠公司有借款債權存
          在已如前述，被告鄧嬌綺又自承設定權利質權之原因
          係與被告振誠公司「部分債權人」協議後由其參與分
          配而設定，則參與協議之「部分債權人」得優先受償
          ，對未參與協議之「部分債權人」難認公平，該權利
          質權設定之行為，自屬有害債權人之行為，依據前開
          判例要旨所示，原告主張被告振誠公司設定權利質權
          予被告鄧嬌綺之行為係無償行為，並主張依民法第
          244條第1項規定撤銷該行為，為有理由，應予准許。
        (4)退步言，該權利質權之設定為有償行為，但被告鄧嬌
          綺既為被告振誠公司之會計，其亦明瞭權利質權之設
          定，係發生於被告振誠公司跳票後，部分債權人協議
          由被告鄧嬌綺代該等債權人參與分配，該行為亦導致
          其他未參與協議之人無法優先受償，自屬民法第244
          條第2項「行為時明知損害債權人權利，受益人亦知
          其情事者」之要件。基此，若認為該權利質權之設定
          為有償行為，原告主張撤銷該詐害行為亦有理由。
      2.該權利質權之設定，是否基於被告鄧嬌綺與被告振誠公
        司通謀虛偽之意思表示所為？
        原告主張依民法第244條之規定主張債權人之撤銷權既
        屬有據，則此爭點即無再論述之必要。
    (三)原告主張「本院97年度執字第100029號強制執行事件，於
      98年4月30日所製作之分配表，就分配表次序2、8、10、
      11所列被告應受分配之債權，均應予剔除」，是否有理？
      本件執行標的為被告振誠公司對於訴外人璞真公司之工程
      款債權，原告於97年7月17日聲請假扣押強制執行，嗣由
      本院於97年7月18日發執行命令，禁止債務人振誠公司就
      該債權為處分，被告雖辯稱原告聲請扣押被告振誠公司對
      於訴外人璞真公司之債權額僅94萬8128元及執行費7585元
      合計95萬5713元，然被告振誠公司對於訴外人璞真公司至
      少有550萬元以上之工程款債權，故被告振誠公司對於扣
      押命令所及範圍以外之債權，仍得自由處分設定予被告鄧
      嬌綺云云。然前開扣押命令之效力，固僅及於被告振誠公
      司對於訴外人璞真公司95萬5713元之債權，然扣押命令未
      及之債權仍應由被告振誠公司所有債權人依債權比例分配
      受償，然被告竟與部分債權人協商後，由被告振誠公司設
      定450萬元之權利質權予被告鄧嬌綺，該行為既害於未參
      與協議之債權人，原告得依民法第244條第1項或第2項之
      規定主張撤銷，已如前述，爰是，系爭分配表次序2本院
      97年度執字第120712號執行費、次序8質權人優先分配、
      次序10本院97年度司票字第9081號聲請費，均應剃除；被
      告鄧嬌綺既無法舉證伊對被告振誠公司有何債權存在，故
      次序11亦應剃除。
    (四)綜上，原告之訴為有理由，應予准許。
六、兩造其餘之攻擊或防禦方法及援用之證據，或未為引用之證
    詞，經本院斟酌後，認為均不足以影響本判決之結果，自無
    逐一詳予論駁之必要，併此敘明。
七、據上論結，原告之訴為有理由，依民事訴訟法第78條，判決
    如主文。
中    華    民    國    99    年    8     月    18    日
                  民事第四庭    法  官  趙子榮
以上正本係照原本作成。
如對本判決上訴，須於判決送達後20日內向本院提出上訴狀。如
委任律師提起上訴者，應一併繳納上訴審裁判費。
中    華    民    國    99    年    8     月    18    日
                                書記官  謝榕芝

司法院資訊處製作；財團法人民間司法改革基金會備份。
